【裁判字號】    98,家上,77
【裁判日期】    980811
【裁判案由】    履行離婚協議
【裁判全文】
臺灣高等法院民事判決                  98年度家上字第77號
上  訴  人  乙○○
被  上訴人  甲○○
訴訟代理人  黃顯凱律師
上列當事人間因履行離婚協議事件，上訴人對於中華民國98年2
月6日臺灣士林地方法院97年度家訴字第41號第一審判決提起上
訴，本院於98年7月28日言詞辯論終結，判決如下：
  主  文
原判決廢棄。
被上訴人在第一審之訴及其假執行之聲請均駁回。
第一、二審訴訟費用由被上訴人負擔。
  事實及理由
一、被上訴人起訴主張：兩造原為夫妻關係，育有3名子女林宏
    軒、林君蓓、林欣蓉，於民國（下同）90年1月31日協議離
    婚，約定3名子女均由被上訴人監護，離婚協議書第三條
    項約定「房屋貸款由男方（即上訴人）負責償還」，並於當
    日辦妥離婚登記。惟兩造離婚後，上訴人並未償還被上訴人
    名下坐落於臺北市○○區○○路434巷17號3樓之房屋貸款，
    迄至93年6月底為止，共積欠新臺幣（下同）13萬6,000元，
    前經被上訴人起訴請求上訴人履行，經法院判決被上訴人勝
    訴確定，並對被上訴人聲請強制執行，取得債權憑證，業已
    執行完畢。另自93年7月5日起至95年2月27日止，被上訴人
    將上開房屋貸款全部清償完畢，總計支出161萬1,944元，並
    已塗銷抵押權登記。嗣被上訴人屢向上訴人請求清償前開應
    由其給付之房屋貸款，惟上訴人拒不返還，為此爰依兩造離
    婚協議書約定，本於不當得利返還請求權，請求上訴人返還
    被上訴人代墊之房屋貸款161萬1,944元暨自起訴繕本送達上
    訴人之翌日起至清償日止，按年利率5%計算之利息等情。原
    審為被上訴人全部勝訴之判決，上訴人不服，提起上訴，被
    上訴人對其上訴則聲明：(一)上訴駁回；(二)第一、二審訴訟費
    用由上訴人負擔。
二、上訴人則以：兩造係辦理假離婚，目的為申請低收入戶補助
    ，上開離婚協議書之證人簽章，並非由證人親自為之，是離
    婚協議書亦屬無效，且房屋貸款都是上訴人在繳等語，資為
    抗辯，並於本院聲明：(一)原判決廢棄；(二)被上訴人在第一審
    之訴駁回；(三)訴訟費用由被上訴人負擔。
三、兩造不爭之事實：
    (一)兩造原為夫妻關係，育有3名子女林宏軒、林君蓓、林欣
      蓉。
    (二)兩造於90年1月31日簽訂離婚協議書，約定3名子女均由被
      上訴人監護，並於同日辦理離婚登記。
    (三)兩造離婚後，上訴人未依離婚協議償還被上訴人名下坐落
      臺北市○○區○○路434巷17號3樓房屋貸款13萬6,000元
      ，後遭被上訴人起訴請求上訴人履行，經法院判決被上訴
      人勝訴確定並執行完畢，嗣被上訴人將房屋貸款161萬1,9
      44元全部清償完畢，且已塗銷抵押權登記。
四、兩造爭執要旨：(一)兩造協議離婚是否發生效力？(二)被上訴人
    是否得依不當得利之規定，請求上訴人返還已清償之貸款金
    額？茲分述之：
    (一)兩造協議離婚不發生效力：
      1.按「民法第1050條所謂二人以上證人之簽名，固不限於
        作成離婚證書時為之，亦不限於協議離婚時在場之人，
        始得為證人，然究難謂非親見或親聞雙方當事人確有離
        婚真意之人，亦得為證人。本件證人某甲，某乙係依憑
        上訴人片面之詞，而簽名於離婚證明書，未曾親聞被上
        訴人確有離婚之真意，既為原審所確定之事實，自難認
        兩造間之協議離婚，已具備法定要件」最高法院68年台
        上字第3792號著有判例可稽。
      2.本件離婚協議書上之證人吳梅淑於原審證稱：伊未看過
        系爭離婚協議書、印章為被上訴人偷刻，…伊不知兩造
        欲離婚等語，另證人林黃寶珠亦證稱：伊未看過系爭離
        婚協議書，於兩造離婚後，始看到該離婚協議書，上訴
        人並未告訴伊兩造要辦理離婚」云云（見原審卷第70頁
        ，及第79頁），被上訴人對於吳梅淑與林黃寶珠的印章
        係伊所刻，兩造談離婚時，吳梅淑與林黃寶珠均不在場
        等情，亦不爭執（見本院卷第59頁），依上開證人之證
        言得知，兩造離婚之證人未曾親聞兩造確有離婚之真意
        ，揆諸前揭判例意旨，自難認兩造間之協議離婚，已具
        備法定要件。
      3.被上訴人雖辯稱：兩造離婚7、8年來，上訴人均未爭執
        該離婚協議書之效力，並於93年11月9日與訴外人袁靜
        芬再婚。縱使，兩造離婚之效力因證人有瑕疵而無效，
        上訴人與袁靜芬之後婚為重婚，則該後婚因修正後民法
        第988條第3款但書規定有效，則適用同法第988條之1規
        定結果，兩造婚姻即上訴人之前婚自後婚成立時消滅。
        故兩造婚姻，於上訴人再婚時即93年11月9日消滅，而
        雙方就財產所為之分配或協議者，仍然有效。因此，依
        照兩造離婚協議書內容第三條第項約定，兩造約定系
        爭房地之貸款由上訴人負擔，故上訴人仍有負責償還房
        屋貸款的義務，被上訴人代為清償，自得請求返還云云
        。惟查，本件上訴人自承其與被上訴人離婚係假離婚，
        且於後婚結婚前即知本件協議離婚為無效（見本院卷第
        59 頁），則後婚之上訴人並非善意且無過失，因此不
        適用民法第988條之1之規定，換言之，兩造之婚姻，並
        不因後婚而消滅，被上訴人上開抗辯，為無理由。
    (二)被上訴人不得依兩造離婚協議書之約定，本於不當得利返
      還請求權請求返還被上訴人代墊之房屋貸款161萬1,944元
      本息。
      1.兩造離婚協議既未有效成立，被上訴人自不得依系爭離
        婚協議書之約定，本於不當得利請求返還代墊之銀行貸
        款之本息。
      2.被上訴人抗辯：系爭離婚協議書，主要共分為三部分，
        其一係兩造同意兩願離婚；其二是兩造關於子女監護扶
        養及探視之約定；其三則系夫妻間財產歸屬之協議。上
        述三部分彼此獨立不以兩願離婚為停止條件，因此縱使
        離婚無效，被上訴人仍得依系爭離婚協議書為本件之請
        求云云，惟按「兩造就兩願離婚雖已具備書面，二人以
        上之證人簽名，但因未向戶政機關為登記，其離婚要件
        即有欠缺，離婚契約尚未有效成立。至於與離婚契約聯
        立之系爭不動產歸屬之契約，既為兩造離婚後系爭不動
        產歸屬之約定，該契約顯係以離婚生效為停止條件，兩
        造間離婚契約既未有效成立，停止條件自未成就，從而
        ，兩造間就系爭不動產歸屬之分配契約，自難認已生效
        ，被上訴人自無依協議書移轉系爭房地之義務。」（最
        高法院85年台上字第3020號判決要旨參照），本件兩造
        間之償還貸款之約定，係有關離婚後債務分擔之約定，
        顯係以離婚生效為停止條件，詳言之，兩造間離婚生效
        才有所謂貸款由何方負擔之問題，如兩造離婚無效，兩
        造仍屬夫妻，何來貸款由何人負擔之問題，本件兩造間
        離婚既未有效成立，停止條件自未成就，被上訴人上開
        抗辯顯不足採。
      3.又被上訴人抗辯無論離婚是否有效，房屋貸款約定由上
        訴人繳納，且二筆借款均由上訴人使用，自應由其負責
        償還，茲被上訴人已代為清償，自得本於不當得利之法
        則，向上訴人求償云云。惟查被上訴人既抗辯繳納房貸
        之約定，獨立於離婚協議書之外，則雙方有此部分之合
        意，自應由被上訴人負舉證責任，茲被上訴人並未就此
        部分為舉證，自難認雙方合意已成。再者系爭二筆貸款
        之借用人為兩造當事人，兩造既為借用人自有責任清償
        債務，因此被上訴人向借款銀行償還債務，並非代上訴
        人為清償。從而，被上訴人以上開二理由請求返還不當
        得利，亦無理由。
五、綜上所述，本件兩造間離婚協議，並不發生效力；兩造亦無
    獨立於離婚協議書外，由上訴人負責清償借款之合意，從而
    ，被上訴人依系爭離婚議書之約定及民法關於不當得利之規
    定，求為判命上訴人給付其代墊之房屋貸款161萬1,944元本
    息，尚乏依據，不應准許，原審失察，遽予判准被上訴人之
    請求，並准為假執行之宣告，尚有未洽，上訴論旨，執以前
    詞，指摘原判決不當，聲明廢棄改判為有理由，爰將原判決
    廢棄改判。
六、本件事證已臻明確，兩造其餘之攻防方法，經審酌後，認與
    判決結果無影響，無庸逐一論述，併此敘明。
七、據上論結，本件上訴為有理由，依民事訴訟法第450條、第
    78條，判決如主文。
中    華    民    國    98    年    8     月    11    日
                  民事第15庭
                      審判長法  官  林恩山
                            法  官  黃國忠
                            法  官  郭松濤
正本係照原本作成。
如不服本判決，應於收受送達後20日內向本院提出上訴書狀，其
未表明上訴理由者，應於提出上訴後20日內向本院補提理由書狀
（均須按他造當事人之人數附繕本）上訴時應提出委任律師或具
有律師資格之人之委任狀；委任有律師資格者，另應附具律師資
格證書及釋明委任人與受任人有民事訴訟法第466條之1 第1項但
書或第2項（詳附註）所定關係之釋明文書影本。
中    華    民    國    98    年    8     月    11    日
                            書記官  方素珍

附註：
民事訴訟法第466條之1（第1項、第2項）：
對於第二審判決上訴，上訴人應委任律師為訴訟代理人。但上訴
人或其他法定代理人具有律師資格者，不在此限。
上訴人之配偶、三親等內之血親、二親等內之姻親，或上訴人為
法人、中央或地方機關時，其所屬專任人員具有律師資格並經法
院認為適當者，亦得為第三審訴訟代理人。

司法院資訊處製作；財團法人民間司法改革基金會備份。
